臺灣新竹地方法院民事判決　　　　　　　 99年度訴字第144號
原　　　告　林火順
訴訟代理人　喬國偉律師
　　　　　　洪坤宏律師
被　　　告　新竹市政府
法定代理人　許明財
訴訟代理人　楊隆源律師
複　代理人　楊勝鈞
上列當事人間返還土地等事件，本院於民國99年3月3日辯論終結
，判決如下：
    主      文
被告應將坐落於新竹市○○段一０六０地號土地如附圖103巷AC
路面所示，面積三０點六二平方公尺土地上之柏油路面刨除。
原告其餘之訴駁回。
訴訟費用由被告負擔二分之一，餘由原告負擔。
本判決第一項得假執行；但被告如以新台幣拾玖萬元為原告預
供擔保，得免為假執行。
原告其餘假執行之聲請駁回。
    事實及理由
壹、程序方面
    按原告於判決確定前，得撤回訴之全部或一部，但被告已為
    本案之言詞辯論者，應得其同意；訴之撤回應以書狀為之，
    但於期日，得以言詞向法院或受命法官為之，民事訴訟法第
    262條第1項、第2項分別定有明文。次按訴狀送達後，原告
    不得將原訴變更或追加他訴，但擴張或減縮應受判決事項之
    聲明者，不在此限，民事訴訟法第255條第1項第3款定有明
    文。查本件原告起訴時原主張其所有之新竹市○○段1060地
    號土地遭被告無權占用，原告乃基於民法第767條規定，訴
    請被告將所占用土地上之柏油道路刨除後返還土地，並給付
    相當於租金之不當得利予原告，嗣原告於訴訟程序進行中當
    庭以言詞撤回相當於租金之不當得利之請求，且經被告同意
    ，核與前揭規定相符，應予准許；又原告起訴後依新竹市地
    政事務所實際測量結果，就請求被告刨除柏油道路後返還土
    地之面積有所減縮，乃屬減縮應受判決事項之聲明，依前揭
    規定，自應准許。
貳、實體方面
一、原告主張：
（一）原告前於民國（下同）70年12月29日經由法院拍賣程序取
      得坐落於新竹市○○段1060地號土地（下稱系爭土地）之
      所有權，嗣原告與鄰地所有權人發生土地產權糾紛而申請
      地籍圖時，發覺被告未經原告之同意，亦無任何合法權源
      ，竟占用系爭土地如附圖103巷AC路面所示、面積30.62平
      方公尺之土地，在其上鋪設柏油作為巷道，侵害原告所有
      權之行使，原告屢與被告協調均未果，爰依民法第767條
      之規定提起本件訴訟。
（二）對被告抗辯之陳述：
  １、被告辯稱其未占用系爭土地，僅就其上柏油路面進行養護
      工作云云，惟系爭土地係遭被告占用開設道路，且於其上
      鋪設柏油，並編定巷弄供通行之用，並非僅就系爭土地上
      之柏油路面進行養護工作而已，是被告上開所辯與事實不
      符。
  ２、又被告辯稱系爭土地上遭新竹市○○路○段103巷道路（
      下稱103巷道路）占用之部分屬既成道路，則原告本件主
      張為權利濫用云云，惟103巷道路係被告於4年前鋪設柏油
      後，才有供公眾通行之情形，非如被告所稱已供公眾通行
      至少3、40年，則系爭土地遭103巷道路占用之部分自非屬
      既成道路。又依地籍圖之記載，103巷道路乃沿新竹市○
      ○段1080地號土地所開設，惟因行政機關作業疏失，週鄰
      土地坐落位置標示發生位移之結果，導致系爭土地遭占用
      部分與新竹市○○段1080地號土地相重疊，既然已有道路
      存在之事實且其開設位置乃位於他筆地號土地，則原告請
      求依正確之地籍位置回復所有權，自非權利之濫用。
（三）為此聲明：
  １、被告應將坐落於新竹市○○段1060地號土地如新竹市地政
      事務所99年6月2日第708號土地複丈成果圖103巷AC路面所
      示面積30.62平方公尺土地之柏油路面刨除，將土地返還
      原告。
  ２、訴訟費用由被告負擔。
  ３、願供擔保請准宣告假執行。
二、被告則以：
（一）原告主張占用系爭土地之巷道為103巷道路，惟103巷道路
      並非被告所鋪設，至於103巷道路究係何時開設已不可考
      ，惟其供不特定人車通行之時間至少已有3、40年，被告
      僅係就103巷道路之柏油路面進行養護工作而已，並未占
      用系爭土地。
（二）系爭土地遭占用之部分已成為既成道路之用地，則原告請
      求返還系爭土地遭占用之部分係以損害他人利益為目的，
      且其權利之行使亦已違反公共利益，自屬權利濫用，故其
      請求為無理由：
  １、依司法院大法官會議釋字第400號解釋理由書記載：「…
      既成道路成立公用地役關係，首須為不特定之公眾通行所
      必要，而非僅為通行之便利或省時；其次，於公眾通行之
      初，土地所有權人並無阻止之情事；其三，須經歷之年代
      久遠而未曾中斷…」，可知道路如符合前揭三項要件，即
      應認成立公用地役關係。查103巷道路究係何時所開設已
      不可考，惟其供不特定人車通行使用已長達3、40年未曾
      中斷，而原告之前手就系爭土地供作通行使用並無阻止或
      反對之情事，顯已符合前揭司法院大法官會議釋字第400
      號解釋理由書所揭櫫之三項要件，自應認屬既成道路而成
      立公用地役關係。又103巷道路所坐落之位置數十年來均
      無位移，僅係重測前編定為新竹市○○段1080地號，但重
      測後改為新竹市○○段1060地號，僅係界址線位移，對於
      通行之事實並無變動，仍然成立既成道路及公用地役權。
  ２、按權利之行使，不得違反公共利益，或以損害他人為主要
      目的，民法第148條第1項定有明文。又權利之行使，是否
      以損害他人為主要目的，應就權利人因權利行使所能取得
      之利益，與他人及國家社會因其權利行使所受之損失，比
      較衡量以定之。倘其權利之行使，自己所得利益極少而他
      人及國家社會所受之損失甚大者，非不得視為以損害他人
      為主要目的，此乃權利社會化之基本內涵所必然之解釋（
      最高法院71年台上字第737號判例參照）。查系爭土地上
      之柏油道路供公眾通行之時間至少已有3、40年，且經編
      定為103巷道路，已成為既成道路，又位於103巷道路銜接
      新竹市○○路○段幹道所必經之地，如將系爭土地上之柏
      油道路拆除並返還該部分土地予原告，則103巷道路勢必
      因此於該處被中斷，阻隔通行，如此將嚴重影響及妨害到
      利用103巷道路通行之眾多不特定之大眾之通行權益，況
      縱將柏油路面鏟除，原告亦因系爭土地遭占用部分已成既
      成道路而無法自由使用，足見原告提起本訴要求被告鏟除
      柏油路面之行為，其因權利行使所能獲得之利益極少，卻
      會造成通行使用103巷道路之不特定人之鉅大損失，顯然
      對國家社會經濟有不利之影響，益證原告權利行使之目的
      ，顯係以損害通行使用103巷道路之不特定人為主要目的
      ，違反公共之利益，自屬權利之濫用，揆諸前揭規定與說
      明，原告之訴應屬無理由。
（三）為此聲明：
  １、原告之訴駁回。
  ２、訴訟費用由原告負擔。
  ３、如受不利益判決，願供擔保請准免為假執行。
三、兩造不爭執事項：
（一）原告為系爭土地之所有權人。
（二）原告所請求被告返還之土地上，目前確實鋪設有如附圖所
      示AC柏油路面，面積30.62平方公尺，且由被告進行路面
      養護中。且該等土地係位於新竹市○○路○段103巷道路
      內，在103巷道路與中華路六段之銜接處，此有土地登記
      謄本、地籍圖在卷可稽，並經本院會同兩造及新竹市地政
      事務所履勘現場，製有勘驗筆錄附卷可按。
四、兩造爭點：
（一）被告是否為原告所請求返還之系爭土地的占用人？
（二）原告所請求返還之系爭土地，是否為既成道路之用地？
（三）原告請求返還系爭土地，是否以損害他人為主要目的或有
      違反公共利益，為權利濫用而無理由？
五、本院之判斷：
（一）按「公用地役關係乃私有土地而具有公共用物性質之法律
      關係，與民法上地役權之概念有間，久為我國法制所承認
      （參照司法院釋字第255號解釋、行政法院45年判字第8號
      及61年判字第435號判例）。既成道路成立公用地役關係
      ，首須為不特定之公眾通行所必要，而非僅為通行之便利
      或省時；其次，於公眾通行之初，土地所有權人並無阻止
      之情事；其三，須經歷之年代久遠而未曾中斷，所謂年代
      久遠雖不必限定其期間，但仍應以時日長久，一般人無復
      記憶其確實之起始，僅能知其梗概（例如始於日據時期、
      八七水災等）為必要。」（司法院釋字第400號解釋理由
      書可供參照）。查，系爭103巷道路，僅一端可通行至新
      竹市○○路○段省道，巷底則遭鐵皮阻擋圍住，無法通行
      ，由103巷口進入，一邊依序為原告所有之中華路6段103
      巷101號房屋（臨中華路），及他人所有之同段103巷2號
      、6號、8號、12號房屋，另一邊為空地及廢棄工廠等情，
      業據本院履勘現場屬實，製有勘驗筆錄在卷可按（見卷第
      41頁）；且證人即居住103巷2號之林清水及103巷8號之顏
      阿美於本院履勘現場時均證稱渠等自67、68年間居住至今
      ，103巷之前為泥土路面，70幾年左右始鋪設柏油，103巷
      僅供其等幾戶出入等語（見卷第40頁反面、41頁正面），
      足證系爭巷道僅為特定少數人所使用；又原告所有之1060
      地號（重測前為鹽水港段415-14地號）與103巷其餘住戶
      所共有之1080地號（重測前為鹽水港段415-13地號）毗鄰
      ，原103巷道係坐落於1080地號土地，嗣於87年度地籍圖
      重測時界址線位移，致103巷道部分坐落於原告所有之
      1060地號土地上，為兩造所不爭，並有土地登記謄本、地
      籍圖重測土地界址糾紛協調會調處筆錄可佐（見卷第6、7
      、96至109頁），足見103巷內住戶原係通行自己所有之
      1080地號土地，惟因重測後界址線位移乃致占用原告所有
      之系爭土地，則於103巷等住戶通行之初，原告自不可能
      出面阻止，亦不符合前述土地所有人明知其所有土地供公
      眾通行而不出面阻止情事，則依前開說明，自難認系爭巷
      道係供「不特定之公眾」通行且土地所有權人明知並未阻
      止而成立公用地役關係之「既成道路」。至系爭土地縱經
      被告編定為103巷道，僅是行政機關基於職權所為之行政
      管理，自無使系爭土地成為既成道路而成立公用地役關係
      之效力。
（二）按民法第148條規定，權利之行使，不得違反公共利益，
      或以損害他人為主要目的。行使權利，履行義務，應依誠
      實及信用方法。該條所稱權利之行使是否以損害他人為主
      要目的，應就權利人因權利行使所能取得之利益，與他人
      及國家社會因其權利行使所受之損失，比較衡量以定之。
      本件被告雖辯稱系爭土地為銜接新竹市○○路○段幹道必
      經之地，如將柏油道路刨除並返還土地予原告，將妨害利
      用103巷道路通行之住戶權益，而原告土地既已為既成巷
      道無法自由使用，原告訴請縱刨除柏油路面交還土地，所
      能獲得之利益極少，有違反公共之利益而屬權利濫用云云
      。惟系爭土地地目為建，公告土地現值每平方公尺12,800
      元，價值非輕，僅因土地重測而位移至103巷住戶所通行
      之土地上，如不能收回，損失不可謂不大；自宜由原告與
      103巷住戶協調解決或由被告編列預算予以徵收，則原告
      依民法第767條規定，請求排除侵害，尚難認有權利濫用
      之情形，被告辯稱依權利失效原則，原告不得為本件之請
      求云云，並非可採。
（三）末按所有人對於無權占有或侵奪其所有物者，得請求返還
      之，民法第767條第1段定有明文。是請求返還所有物之訴
      ，應以現在占有該物之人為被告，如非現在占有該物之人
      ，縱令所有人之占有係因其人之行為而喪失，所有人亦僅
      於此項行為具備侵權行為之要件時，得向其人請求賠償損
      害，要不得本於物上請求權，對之請求返還所有物（最高
      法院29年上字第1061號判例意旨參照）。而所謂占有人，
      係指對於物有事實上管領之力者而言，此觀民法第962 條
      、第940條之規定自明。所謂有事實上之管領力，不以其
      人與標的物有身體上接觸或物理上控制為限，但須依一般
      社會觀念，足認一定之物已具有屬於其人實力支配下之客
      觀關係者，始可謂有事實上之管理力。經查，系爭土地雖
      經被告新竹市政府於其上鋪設AC柏油路面，惟被告新竹市
      政府之目的係為公眾通行使用，難認其具有占有系爭土地
      之意思，是被告所辯其主觀上無占有系爭土地之意思等語
      ，堪予採信。又被告僅係在系爭土地上進行路面養護，於
      鋪設柏油路面完畢，即行離去，至下次進行養護時，再為
      鋪設或修補，被告對系爭土地並無實力支配，亦無得排除
      他人之干涉，在客觀上其非現實占用系爭土地之人，應甚
      明確，自不得以被告鋪設AC柏油路面之行為，即認其對系
      爭土地有事實上之管領力。故原告主張被告無權占有系爭
      土地如附圖AC路面所示並訴請返還，即有未合。惟被告在
      系爭土地上舖設AC柏油路面供人通行，顯然妨害原告之所
      有權，從而，原告本於所有權人之地位，請求被告除去妨
      害即刨除系爭土地如附圖所示AC柏油路面、面積30.62 平
      方公尺而回復原狀，為有理由。
（四）從而，本件原告本於所有權人之地位，依據民法第767 條
      規定，請求被告將系爭土地上如附圖所示AC部分，面積30
      .62平方公尺之柏油路面刨除，為有理由，應予准許；逾
      此部分所為之請求，則非有據，應予駁回。
六、本件係所命給付之價額未逾50萬元之判決，應依民事訴訟法
    第389條第1項第5款之規定，依職權宣告假執行。原告雖亦
    請求宣告假執行，惟其聲請僅係促使法院之職權發動，附此
    敘明。又被告陳明願供擔保請准免為假執行之宣告，亦無不
    合，爰酌定相當擔保金額准許之。
七、本件事證已臻明確，兩造其餘主張及舉證，經核與判決基礎
    不生影響，爰不另一一論述，附此敘明。
據上論結，本件原告之訴為一部有理由，一部無理由，依民事訴
訟法第79條、第389條第1項第5款、第392條，判決如主文。
中    華    民    國   100    年    3     月    24    日
                  民事第二庭    法  官  楊明箴
以上正本係照原本作成。
如對本判決上訴，須於判決送達後20日內向本院提出上訴狀。
如委任律師提起上訴者，應一併繳納上訴審裁判費。
中    華    民    國   100    年    3     月    24    日
                                書記官  林欣宜